【裁判字號】    97,消債抗,114
【裁判日期】    980324
【裁判案由】    更生事件之抗告
【裁判全文】
臺灣臺南地方法院民事裁定           97年度消債抗字第114號
抗  告  人  甲○○
                        1號
上列抗告人因消費者債務清理條例事件聲請更生，對民國97年10
月21日本院97年度消債更字第599號裁定提起抗告，本院裁定如
下：
    主  文
原裁定關於駁回抗告人後開第二項更生之聲請部分廢棄。
抗告人甲○○自民國九十八年三月二十四日上午十時起開始更生
程序，並命司法事務官進行本件更生程序。
    理  由
一、本件抗告意旨略以：
(一)、契約之締結係基於當事人間之意思表示一致而成立，一方當
    事人自受該契約拘束，並同時因此而拘束他方當事人。然契
    約之締結除應符合「契約自由原則」，尚需合乎「契約正義
    」，是契約自由與契約正義係契約法之基本原則，必須互相
    補充，彼此協力，方有其客觀性，而謂契約正義者，係指強
    調一方之給付與他方得對待給付之間，應具等值原則，然給
    付與對待給付客觀上是否相當，涉及因素甚多，欠缺明確之
    判斷標準，現行民法基本上採取主觀等值原則，即當事人主
    觀上願以此給付換取對待給付，即為已足，惟此係就原則而
    言，法律在例外情形亦得加以干預。就民法而言，法律行為
    ，係乘他人之急迫、輕率或無經驗，使其為財產上之給付或
    為給付之約定，依當時情形顯失公平者，法院得依利害關係
    人之聲請，撒銷其法律行為或減輕其給付，此有王澤鑑所著
    「債法原理」第一冊第81頁至82頁之內容可資參照。
(二)、查民國（下同）95年金融機構主管機關之所以協調「協商機
    制」，皆因金融機構所推個別協商清償之法，已無法令債務
    人順利清償債務，致「雙卡風暴」影響國民生活經濟，是金
    融機構主管機關協調協商機制之目的。惟觀協商機制係95年
    間唯一可令債務人順利清償之方式，然金融機構挾此之勢，
    主觀斷定協商條件，縱債務人對協商條件有所異議，認其過
    於嚴苛，金融機構仍以軟硬兼施、威逼利誘之法，強迫債務
    人應允，實非協商之理，遂致毀諾無法清償之債務人多如牛
    毛（參照行政院金融監督管理委員會96年2月之逾期戶已達
    31.4%），此亦為制定消費者債務清理條例之由。準此，抗
    告人為免高循環利率致債務增加，且金融機構全然無視抗告
    人之生活經濟，逕行擬定協商條件，迫使抗告人應允，就此
    締結契約之法律行為而言，顯乘抗告人於急迫與被脅迫之情
    形下締結，尚與契約正義原則有違，法院自應依抗告人之聲
    請而為干預。原審以「債務人協商時之收入及支出狀況，既
    與本件聲請更生時未有不同，而無情事變更情形」，顯然原
    審就抗告人之收支並無爭執，惟協商機制所締結之契約既有
    違契約正義，自非抗告人主觀惡意不履行協商，應符客觀上
    不可歸責於己之事由，履行協商顯有其困難。
(三)、綜上所陳，抗告人確有不可歸責於己之事由致履行顯有重大
    困難，堪認符合消費者債務清理條例之規定。茍最低生活條
    件已不能維持，焉能清償債務？原審遽以駁回，顯認事用法
    已有違誤，原裁定自有不當。為此，請求廢棄原裁定，准許
    抗告人開始更生程序等語。
二、按本條例所稱消費者，指五年內未從事營業活動或從事小規
    模營業活動之自然人。前項小規模營業指營業額平均每月新
    臺幣二十萬元以下者。債務人不能清償債務或有不能清償之
    虞者，得依本條例所定更生或清算程序，清理其債務。債務
    人無擔保或無優先權之債務總額未逾新臺幣一千二百萬元者
    ，於法院裁定開始清算程序或宣告破產前，得向法院聲請更
    生。債務人與金融機構協商成立者，不得聲請更生或清算，
    但因不可歸責於己之事由，致履行顯有重大困難者，不在此
    限。本條例施行前，債務人依金融主管機關協調成立之中華
    民國銀行公會會員辦理消費金融案件無擔保債務協商機制與
    金融機構成立之協商，準用前項之規定。消費者債務清理條
    例第2條第1項、第2項、第3條、第42條第1項及第151條第5
    項、第6項分別定有明文。次按法院開始更生程序之裁定，
    應載明其年、月、日、時，並即時發生效力。法院裁定開始
    更生或清算程序後，得命司法事務官進行更生或清算程序，
    同條例第45條第1項、第16條第1項前段亦有明文規定。
三、經查：
(一)、本件抗告人因消費者債務清理條例事件聲請更生及保全處分
    ，嗣經原審於97年10月21日以裁定同時駁回抗告人更生及保
    全處分之聲請（本院97年度消債更字第599號），抗告人雖
    對上開裁定提起本件抗告，惟觀其抗告意旨係對原審駁回其
    更生之聲請部分聲明不服，並未對原審駁回其保全處分之聲
    請部分表示不服。從而，本件抗告程序應於抗告人抗告意旨
    聲明不服之範圍內為審究，合先敘明。
(二)、抗告人前於消費者債務清理條例施行前，依金融主管機關協
    調成立之中華民國銀行公會會員辦理消費金融案件無擔保債
    務協商機制與金融機構於95年3月20日成立協商，當時抗告
    人之無擔保債務總額為新臺幣（下同）1,921,341元，雙方
    約定抗告人每月應償還款項合計為35,907元（分80期，利率
    12.88%），抗告人自95年4月10日起開始繳款，嗣於95年6月
    繳交第3期協商金額後即未再繳納等情，已據債權銀行具狀
    陳述明確，且有協議書及無擔保債務還款計劃在卷足憑，堪
    信為真實。
(三)、抗告人與其配偶（大陸地區人民）共育有1名女兒（2歲），
    抗告人96年度薪資所得為111,115元；又其原任職於第三人
    宏遠興業股份有限公司，每月應發薪資金額約為43,735元（
    97年1月起至6月止薪資平均值〈小數點以下四捨五入〉），
    嗣於98年2月11日離職，目前待業中，名下並無其他財產；
    此有戶籍謄本、勞保局電子閘門查詢作業被保險人投保資料
    查詢、稅務電子閘門財產所得調件明細表及抗告人原任職公
    司個人薪資表附卷可稽，亦堪採認。本院審酌我國97年度、
    98年度最低生活費標準為每人9,829元，有歷年最低生活費
    一覽表在卷足佐，而上開生活費標準係按照政府公布最近一
    年平均每人消費支出（包含食品費、衣著鞋襪費、房租水電
    費、家居管理費、醫療保健費、交通通訊費、娛樂教育費及
    雜項支出）百分之60訂定，成人部分之基本生活費用依此標
    準計算，應屬適當，惟子女部分既係依附於父母提供之住所
    共同生活，且其日常生活較為單純，是其基本生活費用當與
    成人之基本生活費用不同（如房租費、家居管理費、通訊費
    等費用項目即非年幼子女基本生活所需費用項目），因之年
    幼子女基本生活費用應參酌98年度綜合所得稅之免稅額，每
    人全年82,000元，計算每人每月基本生活所需約為7千元為
    適當，則依此計算，抗告人家庭每月基本生活費用合計為26
    ,658 元（計算式：9829×2＋7000=26658）。準此，抗告人
    待業前每月原薪資所得43,735元扣除每月家庭基本生活費用
    26,658元後之餘額，確已不能履行抗告人依債務協商約定每
    月應償還之款項35,907元，故抗告人有不能清償債務之情形
    ，堪以認定。至於抗告人另主張其尚須扶養其母親史蜜云云
    ，惟觀抗告人之母親96年度之利息所得共為59,314元，有戶
    籍謄本及稅務電子閘門財產所得調件明細表附卷可查（原審
    卷第27、56頁），則依抗告人母親之財產狀況，難謂其有不
    能維持生活而有受抗告人扶養之必要。是以抗告人此部分主
    張，不足憑採。
(四)、衡諸債之關係，係以當事人間之信賴關係為基礎，為社會經
    濟組織之重要支柱，故當事人於以法律行為追求自己之利益
    之際，應顧及對方之利益，並考量債權債務在社會上之作用
    ，本於誠實及信用之原則，行使債權及履行債務。是對於已
    陷入經濟上困境之消費者，若任其於惡性循環之債務窘境中
    生存，將衍生嚴重之社會問題，難以維持安定之社會經濟秩
    序，為兼顧債權人、債務人雙方之利益，對陷於經濟上困境
    之消費者，乃允其於消費者債務清理條例施行後，得選擇以
    重建型之更生程序或清算型之清算程序清理其債務，藉以妥
    適調整債務人與債權人及其他利害關係人間之權利義務關係
    ，保障債權人獲得公平受償，並謀求消費者經濟生活之重建
    復甦機會。而對於已與金融機構協商成立，或於本條例施行
    前，已依金融主管機關協調成立之中華民國銀行公會會員辦
    理消費金融案件無擔保債務協商機制與金融機構成立協商之
    債務人，如有因不可歸責於己之事由，致履行顯有重大困難
    ，應許其聲請更生或清算，以謀求經濟生活之重建復甦。再
    私法自治固為民事法上重要原則，契約自由又是私法自治之
    重要內容，惟契約自由之概念必須立於平等之基礎上，方能
    取得正當性。設若當事人雙方係立於經濟上、資訊上之不平
    等地位，此時即不能完全以契約自由原則作為評價雙方權利
    義務關係之依據。是以本件抗告人前於消費者債務清理條例
    施行前，雖依金融主管機關協調成立之中華民國銀行公會會
    員辦理消費金融案件無擔保債務協商機制與金融機構於95年
    3月20日成立協商，然因當時尚無消費者債務清理條例所定
    之債務清理程序可供抗告人選擇，且抗告人相較於金融機構
    而言，係居於經濟上弱勢之地位，故與金融機構債務協商時
    ，通常會迫於情勢而同意非其客觀經濟能力所能履行之債務
    清償方案。因之，本件尚難僅憑抗告人與金融機構於95年3
    月20日成立抗告人每月應還款35,907元之協議，而遽認該債
    務協商內容為允當。
(五)、綜觀抗告人原雖任職於第三人宏遠興業股份有限公司，然其
    每月薪資所得43,735元扣除每月家庭基本生活費用26,658元
    後之餘額，確已不能履行抗告人依債務協商約定每月應償還
    金額35,907元。嗣抗告人自該公司離職後，目前尚在待業中
    ，名下亦無其他財產，則以抗告人之上述客觀經濟狀況，其
    不能履行債務協商約定，難謂係可歸責於己之事由所致。揆
    諸消費者債務清理條例之立法目的，抗告人既有不能清償債
    務之情形，自應許其更生以謀求經濟生活之重建復甦。
四、綜上所述，抗告人僅係一般消費者，並未從事營業，其已達
    不能清償債務之程度，其中無擔保或無優先權之債務總額未
    逾1,200萬元，之前雖與各債權銀行達成協議，但因不可歸
    責於己之事由，致履行上開協議顯有重大困難，且未經法院
    裁定開始清算程序或宣告破產，又查無消費者債務清理條例
    第6條第3項、第8條或第46條各款所定駁回更生聲請之事由
    存在，則抗告人聲請更生，應屬有據。原裁定未及審查抗告
    人目前之經濟狀況，而駁回抗告人更生之聲請，容有未洽，
    抗告意旨指摘原裁定不當，求予廢棄，為有理由，應由本院
    將原裁定廢棄，准許抗告人自98年3月24日上午10時起開始
    更生程序，並命司法事務官進行本件更生程序。
五、據上論結，本件抗告為有理由，依消費者債務清理條例第15
    條，民事訴訟法第492條、第78條，裁定如主文。
中    華    民    國    98    年    3    月    24     日
                  民事第三庭   審判長法  官  高榮宏
                                     法  官  王漢章
                                     法  官  張季芬
以上正本證明與原本無異。
本裁定不得抗告。
本裁定已於民國98年3月24日上午10時公告。
中    華    民    國    98    年    3    月    24     日
                                     書記官  顏惠華


司法院資訊處製作；財團法人民間司法改革基金會備份。
